最高法院刑事判決　　　　　　九十四年度台上字第二○四五號
　　上　訴　人　丙○○
　　　　　　　　甲○○
　　　　　　　　　　　　26弄.
　　共　　　同
　　選任辯護人　楊盤江律師
　　　　　　　　梁穗昌律師
　　　　　　　　李夏菁律師
上列上訴人等因乙○○自訴違反著作權法案件，不服台灣高等法
院中華民國九十三年七月三十日第二審更審判決（九十二年度重
上更(三)字第九五號，自訴案號：台灣台北地方法院八十三年度自
字第一八九號），提起上訴，本院判決如下：
    主  文
原判決關於違反著作權法及被訴違反修正前專利法第一百二十八
條即起訴時第一百零八條部分撤銷，發回台灣高等法院。
    理  由
本件原判決認定：上訴人丙○○、甲○○與已判決確定之葉耿昌
（被訴違反專利法部分無罪、被訴違反著作權法部分自訴不受理
）原均為民安實業股份有限公司（下稱民安公司）之員工，販賣
民安瓦斯安全調整器。緣自訴人乙○○與民安公司所簽訂之專利
契約，因民安公司擅自減付專利租金構成違約，經催告未履行而
自民國八十年二月十二日起終止契約，乙○○並於八十年十一月
四日聲請對民安公司實施假處分，禁止該公司產售侵害其著作權
及專利權之「民安瓦斯安全調整器」等商品。嗣上訴人等與民安
公司之多名員工連署向法院陳情，請求准民安公司提供擔保，撤
銷假處分之執行未果，乃於八十一年四月間轉任至另行籌組之遠
寶國際股份有限公司（下稱遠寶公司，負責人為陳俊華），丙○
○在台北市○○○路○段二一七巷七弄七號四樓之一遠寶公司北
區營業處任副理、甲○○任營業課課長、葉耿昌任協理兼代經理
、黃興奇（嗣已死亡，業經判決不受理確定）任營業課副課長。
彼等明知遠寶公司所販賣如原判決附表一、三所示民安瓦斯安全
調整器（包括包裝盒、說明書）暨非販賣用之廣告單、海報等，
其上有關測漏錶面板所使用，如原判決附圖一Ａ所示圖形；（調
整器、控制器上）定時器面板所使用，如原判決附圖二Ａ所示圖
形；包裝盒、廣告單上所使用，如原判決附圖三、四Ｂ所示金牌
獎攝影照片，均係從乙○○取得著作財產權之圖形著作及攝影著
作（如原判決附圖一Ｂ、二Ｂ、三、四Ｂ所示）擅自重製之物，
竟與陳俊華基於共同犯意之聯絡，在遠寶公司北區營業處，意圖
營利而販賣交付予不特定之顧客，並以之為常業。至八十二年九
月二十七日下午三時四十五分許，經警在上址查獲並扣得如原判
決附表一、二所示之物；嗣於八十三年九月十七日下午四時許，
復經警在同址查獲並扣得如原判決附表三、四所示之物。上訴人
等仍持續販賣。甲○○在遠寶公司八十七年五月十五日結束後，
又成立南清企業有限公司（下稱南清公司）持續販賣爐具、熱水
器，並向民安公司進貨販賣瓦斯安全調整器，依民安公司於八十
九年三月間製作之應收帳款統計表，甲○○自八十八年一月四日
起至八十八年十二月三十一日止之應收帳款達新台幣（下同）四
百三十一萬二千四百二十元，而仍持續販賣等情。因而撤銷第一
審關於上訴人等部分之判決，改判論處上訴人等共同明知為侵害
著作權之物，意圖營利而交付為常業罪刑。另以上訴人等被訴違
反專利法部分，因上訴人等行為後，原專利法第一百二十五條、
第一百二十八條（起訴時為第一百零八條）之罰則已經刪除，爰
就此部分諭知免訴之判決，固非無見。
惟查：(一)、有罪之判決書，其認定之事實及所載之理由必須互相
適合，否則即屬理由矛盾，其判決當然為違背法令。原判決事實
認定，上訴人等基於常業之犯意，自八十一年四月間起在遠寶公
司北區營業處販賣侵害乙○○著作權之物，先後於八十二年九月
二十七日、八十三年九月十七日經警查獲。嗣遠寶公司於八十七
年五月十五日結束營業後，甲○○另成立南清公司繼續向民安公
司進貨，販賣侵害乙○○著作權之物，自八十八年一月四日起至
八十八年十二月三十一日止進貨之應付帳款達四百三十一萬二千
四百二十元。惟依其理由之說明，於認定上訴人等為常業犯時，
其犯罪之時間係自八十一年四月間起至八十三年九月十七日止（
見原判決第五十八頁第十二行至第五十九頁第十行）；另於比較
新舊法之適用時，卻又謂上訴人等「最後行為時為八十九年三月
間」（見原判決第六十六頁第六行）。關於最後犯罪時間，其事
實之認定與理由之說明，不相適合，自有理由矛盾之違誤。又甲
○○於八十三年九月十七日被查獲後，雖仍再行販賣，並於八十
七年五月十五日遠寶公司結束營業後，另成立南清公司繼續販賣
。但丙○○於八十三年九月十七日被查獲後，是否仍繼續販賣至
八十七年五月十五日遠寶公司結束營業止？原判決並未說明其所
憑之證據及認定之理由，則丙○○究竟犯罪至何時止？已屬無憑
判斷。況依原判決認定之事實及理由之說明，於八十七年五月十
五日遠寶公司結束營業後，另成立南清公司繼續販賣者，僅有甲
○○一人（見原判決第三頁第十三至十七行、第四十五頁第十四
至十八行、第六十七頁第一至六行），丙○○並無參與。但於論
罪時，關於丙○○部分同依「八十九年三月」定其適用新舊法之
依據（見原判決第六十六頁第六行），亦與卷證資料，不相適合
。(二)、著作人於著作完成時享有著作權，著作權法第十條定有明
文。關於攝影著作部分，乙○○自始即供述「照片是我弟弟拍的
」（見第一審卷第二五三頁背面）。原判決於引用乙○○之弟莊
榮富之證述時，亦說明：「國父金牌獎、比利時發明金牌獎、瑞
士發明金牌獎、紐約發明金牌獎之照片係伊拍攝，當時底片及洗
出來的照片，全部交給乙○○使用，伊的意思是把攝影著作權給
乙○○使用」（見原判決第十頁第四至八行）。如果無訛，於此
情形，乙○○在被授權範圍內雖有權使用該照片，但該照片是否
具有原創性，而受著作權法攝影著作之保護，仍應就原著作人決
之。乃原判決於說明照片是否具有原創性時，卻謂：「自訴人乙
○○就附圖三所示三幀獎牌攝影著作，係其獨立創作」、「各該
攝影著作乃自訴人乙○○之原創性攝影著作，民安公司予以有形
重製，自屬對於自訴人乙○○前述攝影著作權之侵害」云云（見
原判決第十頁第十六至十七行、第十二頁第七至九行）。認為該
照片係乙○○之獨立創作，及乙○○之原創性著作，亦與卷證資
料，不相適合。(三)、原判決已認定，乙○○與民安公司所簽訂之
專利契約，因民安公司擅自減付專利租金構成違約，經催告未履
行，已自八十年二月十二日起終止（見原判決第二頁第七至九行
、第二十一頁第一至四行），並說明不採八十年五月十一日視為
雙方合意終止之理由（見原判決第二十九頁第十四至十七行）。
但：(1)於說明乙○○另將專利權出售予保你家公司不構成違約時
，卻又謂「自訴人與民安公司間之專利契約於『八十年五月十一
日經兩造合意終止』，……自訴人於雙方專利契約終止後始將專
利權售與保你家公司，顯係於雙方契約終止後之行為，自訴人應
無違約」（見原判決第三十七頁第九至十二行）。(2)於說明乙○
○向法院聲請假處分，有無違反專利契約時，亦謂「自訴人與民
安公司間之專利契約於『八十年五月十一日』經兩造合意終止，
……從而假處分之執行，係於專利契約終止之後，……自訴人當
無違約可言」（見原判決第三十八頁第十六行至第三十九頁第二
行）。(3)其後於駁斥上訴人等之辯解不可採時，卻另謂「自訴人
與民安公司於『八十年四月二十日』終止合作關係」（見原判決
第六十三頁第四至五行）。關於何時終止契約，上訴人等不得再
行販賣涉案之物品，前後之論述，顯然自相矛盾。(四)、原判決事
實認定，上訴人等明知遠寶公司所販賣之民安瓦斯安全調整器之
面板及其包裝盒、說明書、廣告單、海報等，係侵害乙○○著作
財產權之圖形著作及攝影著作擅自重製之物，竟與遠寶公司之負
責人陳俊華基於共同犯意之聯絡，在遠寶公司北區營業處，意圖
營利而販賣交付予不特定之顧客，並以之為常業。理由並說明，
上訴人等與陳俊華有犯意聯絡行為分擔，為共同正犯（見原判決
第六十六頁第十六至十七行）。惟陳俊華部分經檢察官另案提起
公訴，業由台灣高等法院台中分院於九十年五月三十一日以九十
年度上訴字第六○四號刑事判決，判決無罪，檢察官提起第三審
上訴後，因上訴不合法律上程式，業經本院於九十一年七月十八
日以九十一年度台上字第三九四六號刑事判決，駁回上訴確定（
見原審更(三)卷第二宗第四一六至四二四頁）。原判決就共犯關係
，持與陳俊華之確定判決完全相反之認定，但其差異之原因何在
？則毫無說明，即逕認上訴人等與業經判決無罪確定之陳俊華仍
有共犯關係，亦有理由不備之違誤。(五)、刑事訴訟法第三百四十
八條第二項規定：對於判決之一部上訴者，其有關係之部分，視
為亦已上訴。所謂有關係之部分，係指判決之各部分在審判上無
從分割，因一部上訴而其全部必受影響者而言。本件自訴人乙○
○在第一審提起自訴時，認上訴人等「販賣」涉案之「民安瓦斯
安全調整器」，係一販賣行為同時觸犯著作權法第九十四條及修
正前專利法第一百二十八條（起訴時為第一百零八條）之罪名，
而依想像競合犯裁判上一罪提起自訴（見第一審卷第七十頁背面
）。原判決雖以：侵害專利權與侵害著作財產權，係侵害不同之
客體，認為無裁判上一罪關係，而專利法之罰則已經刪除，乃就
被訴違反專利法部分單獨諭知免訴之判決（見原判決主文及第七
十二頁第十一至十五行）。惟想像競合犯有「同種之想像競合」
及「異種之想像競合」，不因侵害不同之客體，而排除想像競合
犯之適用。況著作權法之「意圖營利而交付」罪，與修正前專利
法第一百二十八條（起訴時第一百零八條）之「販賣侵害新型物
品」罪，同在處罰「販賣」行為。自訴人既依想像競合犯裁判上
一罪關係起訴，法院裁判之對象僅有「一個訴」，則原判決於諭
知違反著作權法部分有罪時，即應就被訴違反專利法部分在理由
說明不另為免訴之諭知，不能另於主文判決免訴。乃原判決未在
理由欄說明被訴違反專利法部分不另為免訴之諭知，而另在主文
諭知免訴，即有違誤。此部分雖屬不得上訴於第三審法院之案件
，惟基於前述審判不可分原則（並參酌本院六十九年臺上字第四
五八四、二○三七號判例意旨），應為上訴效力所及。此外，自
訴人於起訴時，僅就上訴人等涉有修正前專利法第一百二十八條
（起訴時為第一百零八條）之「販賣侵害新型物品」罪嫌提起自
訴，原判決所援引之自訴意旨，亦為相同之記載（見原判決第七
十一頁倒數第二行至第七十二頁第二行）。惟原判決於諭知免訴
之判決時，卻將不在起訴範圍之修正前專利法第一百二十五條（
製造侵害新型物品罪），以「擅自製造」之行為，難認與有罪部
分有方法結果之牽連關係，一併判決免訴（見原判決第七十二頁
第八行、第十三至十五行）。此部分因不在起訴範圍，亦不在上
訴範圍，且非本件上訴效力所及，故不在本院審判範圍，併此敘
明。以上或為上訴意旨指摘所及，或為本院得依職權調查之事項
，應認原判決關於違反著作權法及被訴違反修正前專利法第一百
二十八條（即起訴時第一百零八條）部分，仍有撤銷發回更審之
原因。又原判決說明不另為無罪諭知部分，基於審判不可分原則
，併予發回。另著作權法再於九十三年九月一日修正，於更審時
，應併注意及之。
據上論結，應依刑事訴訟法第三百九十七條、第四百零一條，判
決如主文。
中　　華　　民　　國　九十四　年　　四　　月　二十一　日
                      最高法院刑事第十二庭
                          審判長法官  謝　俊　雄
                                法官  陳　世　雄
                                法官  蘇　振　堂
                                法官  吳　信　銘
                                法官  徐　文　亮
      本件正本證明與原本無異
                                      書  記  官
中　　華　　民　　國　九十四　年　　四　　月　二十五　日
                                                    Ｒ
